臺灣板橋地方法院民事判決　　　　　　　　 94年度建字第1號
原　　　告　宇順有限公司
　　　　　　　　　　　13號2.
法定代理人　甲○○
訴訟代理人　陳鄭權律師
複代理人　　何豐行律師
　　　　　　劉君豪律師
被　　　告　星運機械工程有限公司
兼法定代理人乙○○
共　　　同
訴訟代理人　陳秀卿律師
　　　　　　林世芬律師
上列當事人間請求返還不當得利事件，經本院於民國94年10月27
日言詞辯論終結，判決如下：
    主  文
原告之訴及假執行之聲請均駁回。
訴訟費用由原告負擔。
    事實及理由
一、程序方面：
    按訴狀送達後，原告不得將原訴變更或追加他訴，但有下列
    各款情形之一者，不在此限：(2)請求之基礎事實同一。(3)不
    甚礙被告之防禦及訴訟之終結者。查原告起訴本於不當得利
    法律關係請求被告星運機械工程有限公司（下稱被告公司）
    給付新臺幣（下同）667,229 元及遲延利息；嗣於第一次言
    詞辯論期日前具狀追加被告公司之法定代理人乙○○為被告
    ，並本於公司法第23條規定請求被告乙○○與公司連帶負給
    付之責。再於第一次言詞辯論期日追加本於侵權行為法律關
    係請求被告公司負賠償之責（與不當得利法律關係二請求權
    間為競合合併）等情，有起訴狀、追加聲明狀及本院民國94
    年3 月3 日言詞辯論筆錄各一份在卷可佐。經核其請求之基
    礎事實同一，且不甚礙被告之防禦及訴訟之終結，按諸前開
    規定，應予准許。
二、原告主張：
  (一)原告於89年5 月起向訴外人新泰伸銅工業股份有限公司（下
    稱新泰公司）承攬「熱軋機設備裝機工程」（下稱熱軋機工
    程）以及「面削機設備裝機工程」（下稱面削機工程），機
    械材料由新泰公司提供，工程款則係以總價承攬方式承作，
    並依工進度付款。嗣原告公司將前開二工程安裝部分轉包予
    被告公司承作（搬運拆卸部分則由原告自行承作），並與被
    告公司約定分別以664.07公噸、219.27公噸，每公噸2,600
    元作為工程款計價基準。詎原告於付款後，發覺有異，即被
    告公司竟於「熱軋機工程」及「面削機設工程」中，另立名
    目，以追加工程款之名義向原告請款，原告未查而各給付55
    8, 747元（即本院91年度訴字第1646號 (下稱前案)中 所指
    原證5 之2 、之3 、之5 、之6 「熱軋機追加」421,512 元
    及原證6 之1 至之4 「面削機追加」137,23 5 元 ，合計
    558,74 7元）。再關於原工程款部分（即前案中所指原證1
    之1 至之7）， 原告已給付2,520,000 元，然被告公司所施
    作部分，承前述，僅883.34公噸，是以原告僅需給付
    2,411,518 元，明顯可見被告溢領108,482 元。爰依民法第
    179 條規定及侵權行為法律關係（二者為競合合併，見本院
    94年3 月3 日言詞辯論筆錄），請求被告公司返還溢領之工
    程款，合計667, 229元（558,747+ 108, 482 =667,229 ）
    。
  (二)被告乙○○係被告司負責人，其代表被告公司向原告承攬「
    熱軋機」及「面削機」安裝工程，於執行業務之際，竟意圖
    為自己不法之所有，於安工程外巧立名目向原告重覆請款，
    原告因受詐騙而交付667,229 元（原告以94年1 月1 日所提
    出追加聲明狀依民法第92條第1 項規定撤銷意思表示），依
    公司法第23條規定（侵權行為法律關係）被告乙○○應與被
    告公司負連帶賠償責任。
  (三)實則，關於前述轉包工程，原告自始至終未與被告公司簽立
    追加工程。依兩造間所訂契約未頁特別註明「(1)安裝：將機
    器設備定位並固定（由技師確認）；(2)調整：在機器設備安
    後調整至所需的精度要求（由技師確認）。」即被告公司承
    攬系爭裝機工程之範圍，除應將箱內之材料組成並加裝外，
    尚包括修改、調整到技師所確認許可之程度，兩造並已約定
    按噸數計價。是以系爭工程縱有修改或追加，被告公司原有
    施作之義務，並非另一合約內容，原告自無再付款之必要。
    頃被告竟原屬其施作之工程範圍抽出（即被告公司在安裝過
    程中，本即有許多有關組裝、修改、焊接、瑣螺絲、鉆孔等
    細節工作，此部分本屬被告工作範圍。），另立名目向原告
    請款，此部分請求，自屬不當得利。
  (四)關於原工程款部分，被告公司於前案（本院91年度訴字第
    1646號）起訴請求原告給付2,468,170 元，惟因該案原審未
    予詳查竟判決原告應如數給付。嗣原告提起上訴後（臺灣高
    等法院92年度上字第677 號），經判決將被告公司請求超過
    1,395,706 元之部分廢棄確定。由前案確定判決可知，被告
    公司所請領工程款有嚴重灌水，且被告公司於前案審理時，
    始終未提出相關統一發票或單據，恣意主張其有追加工程，
    並向原告請求5%營業稅，原告自無付款義務。又本件與前案
    之訴訟並不相同，原告於前案亦無自認有追加工程之事實，
    是並無既判力存在。
  (四)併為聲明：被告應連帶給付原告667,229 元，及自起訴狀繕
    本送達翌日起至清償日止，按年息5%計算之利息。原告願供
    擔保，請准宣告假執行。
三、被告抗辯：
  (一)原告乃因被告業已施作承攬之系爭工程完竣，始給付工程款
    ，原告並已將被告公司請款時所交付之統一發票持向主管機
    關申報，被告公司所受領工程款報酬，自非無法律上原因所
    受利益。
  (二)被告公司既本於契約關係向原告請領工程款，自無所謂被告
    公司之法定代理人乙○○有因詐欺取財造成原告損失之情事
    。另原告以追加聲明狀為撤銷詐欺之意思表示，所欲撤銷者
    為何意思表示，原告支字未提，且原告早於89年已給付本件
    請求返還之工程款，所為撤銷意思表示，亦早罹一年除斥期
    間。且公司法第23條第2 條之負責人連帶責任規定，係以公
    司負有賠償義務為前提。本件被告公司既對原告不負任何賠
    償責任，被告乙○○自無連帶賠償責任可言。且原告就被告
    間應連帶負責之法律依據，並未詳為主張，於法亦有重大違
    誤。
  (三)實則，就追加工程款部分，被告公司於施作完成後，即檢具
    載明工作內容之估價單、統一發票向原告請款，一發票上亦
    載明為「熱軋裝機追加點工5/26~6/26 」、「熱軋機追加（
    如附表）」、「面削裝機追加點工5/27~6/23 」、「面削裝
    機追加（如附表）」，苟如原告所主張，被告公司巧立名目
    向原告詐領工程款，豈有可能於請款時以原告主張約定計價
    方式（噸數）以外之記載，且載明為追加，而自曝其短。遑
    論原告所製作交由被告公司簽收之領款回條上亦分別載明「
    面削裝機追加」、「熱軋裝機追加」，益證原告所謂無追加
    工程款一節，與事實不符。
  (四)且原告於被告公司對其提起給付承攬報酬事件中（即前案）
    ，已自認「關於原證5 之2 、之3 、之5 及之6 部分，始為
    原告所轉包部分，工程款共計421,512 元，原告已付清。」
    ；「關於原證1 之1 至之7 部分，原告不爭執尚積欠被告公
    司40,142元，僅抗辯應以代墊之便當費予以抵銷。」等情。
    被告公司以原告尚負欠被告工程款，本於承攬及委任契約關
    係請求原告給付工程款部分，既經前案判決原告尚應給付
    1,395,706 元及遲延利息確定，並於判決中認定「系爭工程
    一（即原證1 之1 至之7）尚 欠40,142元未給付」；「被告
    公司所主張熱軋裝機追加工程421,512 元及面削機裝機追加
    工程137,235 元，已給付」，則原告再提本件訴訟主張被告
    公司不當得利，與前開確定判決意旨相反，應顯無理由。即
    本案應受前案確定判決之拘束。
  (四)併為答辯聲明：如主文所示。
四、兩造不爭執之事項：
  (一)被告公司前以原告為被告提起訴訟主張：原告將其向新泰公
    司承攬楊梅廠建廠裝機工程中之「機械設備裝機工程（原證
    1 之1 至之7）， 下稱工程一」、「熔鑄機設備配管工程（
    原證2 之1 至之6）， 下稱工程二」、「熱軋機附屬設備不
    鏽鋼方型槽之配管及PUMP安裝（原證3 之1 至之3）， 下稱
    工程三」、「熱軋機輸送設備不鏽鋼方型沖洗槽S 型配管（
    原證4 之1 至之4）， 下稱工程四」、「熱軋機設備裝修機
    修改及追加工程（原證5 之1 至之16），下稱工程五」、「
    面削機設備裝機追加工程（原證6 之1 至6 之4）， 下稱工
    程六」工程（下稱被告轉包工程）轉包予被告公司，總計應
    給付被告公司承攬報酬及代購材料費共6,624,845 元，原告
    僅給付其中4,128,747 元，尚負欠被告公司2,496,068 元未
    給付，是本於承攬及委任契約關係提起訴訟請求原告給付等
    情，有原告提出之本院91年訴字第1646號起訴狀一份在卷可
    佐。
  (二)被告公司提起前案訴訟後，於訴訟中自認工程一編號49、50
    項之CO2 滅火裝置未施作，扣除27,898元，故減縮訴之聲明
    請求原告應給付246,8170元及遲延利息。經第一審法院審理
    後認被告公司所提訴訟為有理由，判決全部勝訴等情，有本
    院91年訴字第1646號書一份在卷可佐。
  (三)原告對本院91年度訴字第1646號判決不服聲明上訴，經第二
    審法院審理後判決認：被告公司本於承攬及委任契約關係請
    求原告應給付被告1,395,70 6元及遲延利息，為有理由，應
    予准許。逾此部分之請求，則屬無據，應予駁回等情，有臺
    灣高等法院92年上字第677 號確定判決一份附卷可憑。
  (四)原告係本於不當得利及侵權行為法律關係提起本件訴訟，其
    起訴請求返還之利得及損害（相同），其中「熱軋機追加」
    為前案原證5 之2 、之3 、之5 及之6 ，合計421,512 元；
    「面削機追加」為前案原證6 之1 至之4 ，合計137,235 元
    ；原工程溢領為前案原證1 之1 至之7 其中108,482 元。
五、按訴訟標的之法律關係，於確定之終局判決中經裁判者，當
    事人之一造以該確定判決之結果為基礎，於新訴訟用作攻擊
    防禦方法時，他造應受其既判力之拘束，不得以該確定判決
    言詞辯論終結前，所提出或得提出而未提出之其他攻擊防禦
    方法為與該確定判決意旨相反之主張，法院亦不得為反於確
    定判決意旨之裁判（最高法院42年台上字第1306號、30年上
    字第8 號判例意旨參照）。蓋確定判決所生之既判力，除使
    當事人就確定終局判決經裁判之訴訟標的法律關係，不得更
    行起訴或為相反之主張外，法院亦不得為與確定判決意旨相
    反之裁判，始能避免同一紛爭再燃，以保護權利，維持法之
    安定及私法秩序，達成裁判之強制性、終局性解決紛爭之目
    的。申言之，法院於將抽象之法律條文，經由認事用法之職
    權行使，以判決形式適用於具體個案所確定之權利義務關係
    ，乃當事人間就該事件訴訟標的之具體規範，對於雙方當事
    人及法院均具有拘束力，當事人間之權利義務關係因而調整
    ，不容當事人再為相反之爭執，法院更應將之作為「當事人
    間之法」而適用於該當事人間之後續訴訟（最高法院93年度
    台上字第1736號判決意旨參照）。經查：
  (一)被告公司前以其對原告轉包工程款債權存在，本於承攬及委
    任契約關係提起給付之訴，經法院判決原告應給付被告公司
    1,395,706 元及遲延利息確定等情，已如前述有判決書二份
    在卷可查。則原告依「不當得利」、「侵權行為」為本件請
    求之法律上依據，雖與前案確定判決之「承攬及委任債權請
    求權」為不同之訴訟標的，而無一事不再理原則之適用，惟
    就兩造間就系爭轉包工程扣除原告已為給付部分後確定尚有
    「承攬及委任債權存在」之事實，依上說明，原告已不得再
    為相反之主張（即就已支付款項係無法律上原因所得，或係
    因不法而取得抗辯），法院亦不得為與該確定判決意旨相反
    之裁判，否則即違反該確定判決之既判力。即被告公司既於
    本案執前開確定判決作為防禦方法，原告應受其既判力之拘
    束，不得以該確定判決言詞辯論終結前，所提出或得提出而
    未提出之其他攻擊方法為與該確定判決意旨相反之主張，本
    院亦不為反於確定判決意旨之認定（即原確定判決係認定「
    原告已為之給付係本於轉包工程契約而為給付，並於扣除已
    為給付部分後，認原告尚有負欠被告同一工程契約款項達
    1,395,706 元。」）。是則原告違背前開確定判決意旨，本
    於不當得利及侵權行為法律關係，請求被告公司返還因同一
    轉包工程已為給付之款項（即「熱軋機追加」421,512 元；
    「面削機追加」137,235 元；原工程溢領108,482 元。），
    顯無理由，應予駁回。
  (二)按公司法第23條規定：「公司負責人對於公司業務之執行，
    如有違反法令致他人受有損害時，對他人應與公司負連帶賠
    償之責。」所謂公司業務之執行，自係指公司負責人處理有
    關公司之事務，且必以公司負有賠償之責，始有公司負責人
    與公司負連帶賠償責任之可言（最高法院89年度台上字第27
    49號判決意旨參照）。本件承前述，被告公司對原告既未負
    有賠償之責，則原告援引公司法第23條規定請求被告乙○○
    連帶負賠償之責，洵屬無據，應予駁回。
  (三)另原告以94年1 月13日所提出追加聲明狀依民法第92條第1
    項為撤銷意思表示一節，並未表明所欲撤銷之意思表示為何
    ，其撤銷意思表示已有疵累。遑論原告起訴主張之事實為「
    否認兩造間就原告聲明金額存有契約關係，是本於不當得利
    法律關係為返還之請求」等情，已如前述，則對其主張不存
    在之法律，恐亦難認存有得撤銷之意思表示，併此敘明。
六、從而，原告本於不當得利、侵權行為法律關係及公司法第23
    條規定，請求被告連帶給付667,229 元及遲延利息，為無理
    由，應予駁回。原告之訴既經駁回，其假執行之聲請已失所
    附麗，應併駁回。
七、兩造其餘主張及攻擊防禦方法，與本判決之結論無涉，茲不
    贅論。
結論：本件原告之訴為無理由，依民事訴訟法第78條，判決如主
文。
中　　華　　民　　國　　94　　年　　11　　月　　10　　日
                  民事第一庭    法　官　黃信滿
以上正本係照原本作成
如對本判決上訴，須於判決送達後20日內向本院提出上訴狀
中　　華　　民　　國　　94　　年　　11　　月　　10　　日
                            書記官　吳美瑤
